臺灣嘉義地方法院民事判決
109年度簡上字第83號
上  訴  人  葉耀芳  
被上訴人    爆料公社股份有限公司

法定代理人  葉昌圳  
訴訟代理人  黃春梅  
上列當事人間請求損害賠償事件，上訴人對於民國109年9月22日
本院嘉義簡易庭109年度嘉簡字第472號第一審判決提起上訴，於
110年2月24日言詞辯論終結，本院判決如下：
    主  文
上訴駁回。
第二審訴訟費用新臺幣1,665元由上訴人負擔。
上訴人假執行之聲請駁回。
    事實及理由
壹、程序事項：
    上訴人於一審審理時，係依民法侵權行為請求被上訴人損害
    賠償。嗣上訴人對一審駁回其請求之判決不服，具狀提起上
    訴時另行追加依民法第169條、第224條請求被上訴人負賠償
    責任（備註：上訴狀誤載為民法「第244條」)。本院於審理
    時詢之：民法第169條、第224條是指契約行為之情形，為何
    上訴人主張侵權行為亦可依民法第169條、第224條請求？上
    訴人乃表明撤回民法第169條、第224條之追加請求（詳本院
    卷第118頁)。上訴人既撤回追加請求之部分，本院就上訴人
    撤回部分即毋庸斟酌，先予敘明。　　
貳、上訴人上訴意旨：
    除與原判決記載相同者茲引用之外，並補稱略以：
一、被上訴人對於爆料公社之臉書社團具備管理能力：
   「爆料公社」社團為被上訴人所開設，而設立臉書社團者，
   對於其社團內的成員及其貼文具備有管理能力，可將社員退
   出社團或將社員之貼文刪除之功能。故原審關於「系爭網站
   之經營者為facebook，被告公司(即被上訴人)既非系爭網站
   之經營者」之見解，恐與當今臉書運作模式不符，其認定恐
   違反經驗法則及論理法則；故被上訴人對於「爆料公社」社
   團是否具備控制系爭網站張貼內容之權利，有再探究之餘地
   ，原審判決就此部分，恐有判決不備理由或理由矛盾之違誤
   。
二、被上訴人不將臉書帳號「巴迪」在「爆料公社」社團所為之
    不實貼文撤下，被上訴人就此具備不作為之違法：
    本件被上訴人是以建立「爆料公社」社團並以廣告收益維生
    ，對於facebook上「爆料公社」社團之網路場所具備有危險
    控制權，被上訴人亦在其板規約定設有廢文處理方式。上訴
    人在民國109年5月5日已委請劉炯意律師發函告知被上訴人
    ，帳號「巴迪」者之貼文為不實貼文，並請撤下相關貼文。
    自當時起，被上訴人至少有相當理由判斷帳號「巴迪」者在
    「爆料公社」社團以不實貼文產生侵權行為，故被上訴人具
    有防止散播不當言論之作為義務，卻未採取防止措施，並且
    回函拒絕上訴人之要求，被上訴人此一故意不作為之行為，
    應認已構成侵權行為。然原審判決認被上訴人對帳號「巴迪
    」者所為前開行為，並無積極或消極行為予以任何助力，難
    認被上訴人故意或過失不法行為侵害上訴人之名譽及肖像權
    等語，恐嫌速速斷，且有判決不備理由或理由矛盾之違誤。
三、上訴人主張被上訴人侵害其人格權（名譽權、隱私權、肖像
    權）：
  ㈠帳號「巴迪」者在「爆料公社」社團張貼的照片旁，加註「
    男的叫甲○○…是少龍的信徒，金牌打手竹聯幫…負責幫少龍恐
    嚇退出的信徒…」，文字多與事實不符，上訴人從未恐嚇退
    出華興之前信徒，上訴人也未加入竹聯幫。帳號「巴迪」者
    這些言論已經侵害到上訴人的名譽權，而被上訴人未善加管
    理「爆料公社」社團，收到律師函後，並未刪除制止帳號「
    巴迪」者之貼文。
  ㈡帳號「巴迪」者張貼之照片，雖是上訴人公開在臉書上，然
    而上訴人使用的臉書帳號是用化名Scott Yeh，且上訴人並
    非公眾人物，故未放上全名，大頭貼也使用風景照，臉書帳
    號只有兩則公開貼文，一般人望眼放去應不會知曉此一帳號
    是男是女，也不知道該帳號中的封面照圖片中何人為Scott 
    Yeh本人，抑或Scott Yeh是否在該封面照片中，更不知道此
    一照片中人物之姓名。然而被上訴人未善加管理臉書社團，
    收到律師函後，並未制止巴迪之貼文，讓巴迪將該照片故意
    擷取片段，並留言「…男的叫甲○○…」，讓點閱之網友可以透
    過照片連結到上訴人姓名，並且知道何人為甲○○（即上訴人
    ）及上訴人長相，故被上訴人之不作為也侵害上訴人之肖像
    權。
四、並聲明：
  ㈠原判決廢棄。
  ㈡被上訴人應賠償上訴人新臺幣（下同）11萬元，及自起訴狀
    繕本送達翌日起，按年利率5%計算之利息。
  ㈢一、二審訴訟費用由被上訴人負擔。
　㈣願供擔保，請准宣告假執行。　　
參、被上訴人答辯意旨：
    除與原判決記載相同者茲引用之外，並補稱：
一、上訴人來函要求被上訴人刪除臉書帳號「巴迪」者發佈之貼
    文，被上訴人回函並要求上訴人提出相關貼文資料或資訊以
    利刪除，但上訴人置之不理。社團文章數量眾多，被上訴人
    不知上訴人要求刪除的文章為哪則貼文。上訴人未回函即提
    出提出損害賠償，自屬無理。
二、再者，何人發佈貼文，就應由何人負擔法律責任。帳號「巴
    迪」者發佈貼文，上訴人卻對「爆料公社」社團之公司提出
    訴訟，亦屬無理。況且，帳號「巴迪」者所發佈華興靈修中
    心之徐○○（該中心負責人，信徒皆稱為「少龍」）、李○○、
    韓○○、甲○○之貼文，於GOOGLE網站搜尋「華興靈修中心」關
    鍵字時，出現各大媒體發佈之新聞內容量龐大，多數新聞標
    題皆為負面，鏡周刊之新聞內容亦出現「行政院副院長陳其
    邁於20年前擔任立委時曾指控該中心負責人為宗教流氓」，
    且該靈修中心負責人於109年6月18日遭台北地方法院裁定羈
    押禁見，可見帳號「巴迪」者所發佈之貼文有所依據，並非
    憑空臆測，屬於言論自由範圍，上訴人之訴自屬無理。
三、並聲明：如主文所示。
肆、本院之判斷：
一、上訴人主張被上訴人之不作為侵害其名譽權及隱私權部分
  ㈠按侵權行為之成立，須有加害行為，加害行為雖包括作為與
    不作為，惟如以不作為侵害他人之權益而成立侵權行為，須
    以行為人依法令規定，或契約約定，或自己危險之前行為，
    或公序良俗負有積極作為之義務者始足當之。
　㈡而依大法官釋字第509 號解釋闡釋人民之言論自由基本權利
    應受最大限度之維護，但為兼顧對個人名譽、隱私及公共利
    益之保護，法律得對言論自由依其傳播方式為合理之限制。
    刑法第310 條第1項及第2項之謗誹罪係保護個人法益而設，
    同條第 3項前段規定係對言論內容與事實相符者予以保障。
    行為人雖不能證明言論內容為真實，但依其所提證據資料，
    認為行為人有相當理由確信其為真實者，即不能以誹謗罪之
    刑責相繩。旨在衡平憲法所保障之言論自由與名譽、隱私等
    基本人權而為規範性之解釋，即屬因基本權衝突所為具有憲
    法意涵之法律原則，則為維護法律秩序之整體性，就違法性
    價值判斷上趨於一致，在民事責任認定上，亦應考量上開解
    釋所揭櫫之概念及刑法第310條第 3項、第311條除外規定，
    作為侵害名譽權、隱私權行為阻卻不法事由之判斷準據。　
　㈢本件上訴人主張帳號「巴迪」者張貼如附表所示之內容：男
　  的叫甲○○「小葉」，是少龍的信徒，金牌打手竹聯幫（李
　  ○○的表哥)，負責幫少龍恐嚇退出的信徒...等語，侵害上
　  訴人之名譽權，且貼文內容公布上訴人之真實姓名，亦侵害
　  其隱私權，上訴人已發函通知被上訴人刪除，被上訴人卻不
　  刪除，則被上訴人之不作為已侵害上訴人之名譽權及隱私權
　  等語。
　㈣經查，被上訴人於facebook平台上經營架設「爆料公社」社
    團網站，提供不特定之匿名使用者發表留言，依被上訴人於
    「爆料公社」官方粉專上關於廢文管理內容記載：是否廢文
    由管理員心證認定，....為給愛護爆料公社一個純淨的歡樂
    環境，本站設有專踢人管理員....（詳原審卷第17頁）。是
    以，依被上訴人自行規定之處理規則，應認其有控制及管理
    「爆料公社」社團違法言論或侵權行為之權責。
　㈤然而，縱使被上訴人或其他經營架設網站者為維持網路資訊
    品質，基於維護、監督使用環境及防免使用者利用網路進行
    不當行為，而有刪除留言內容之權限，但是「網站經營者有
    刪除留言內容之權限」乙事，不等同於「網站經營者受任何
    侵權通知時，即負有刪除之義務」，先予說明。
  ㈥涉及侵害他人名譽之言論，可包括事實陳述與意見表達，前
    者具有可證明性，後者則係行為人表示自己之見解或立場，
    無所謂真實與否。然如前所述，刑法之誹謗罪與民法上名譽
    權之侵害雖不相同，惟個人名譽信用與言論自由發生衝突之
    情形，於刑事及民事均然。故有關刑法之誹謗罪不罰之規定
    ，在民事事件亦得採為侵害名譽權、隱私權行為阻卻不法事
    由之審酌準據。因此，倘若陳述之事實如與公共利益相關，
    為落實言論自由之保障，尚難期言論陳述內容與真實分毫不
    差，應以主要事實相符，即足當之。
　㈦而意見陳述，乃行為人表示自己之見解或立場，屬主觀價值
　  判斷之範疇，行為人對於可受公評或事涉公共利益之事，如
　  係善意發表評論，雖未全然與真實相符，如主要事實相符，
　  應可認其行為有阻卻違法性；然若言論雖係以某項事實為基
　  礎，或發言過程中夾論夾敘事實與意見，行為人對於未能確
　  定之事實，使用偏激不堪之言詞而為意見表達，足以貶損他
　  人在社會上之評價時，在評價言論自由與保障個人名譽權之
　  考量上，仍應考慮事實之真偽，應認該等偏激不堪足以貶損
　  社會評價之言論，仍有侵害他人之名譽權，應負侵權行為損
　  害賠償責任。　
　㈧經查，被上訴人經營「爆料公社」社團供匿名使用者發表言
    論及留言，被上訴人固有控制及管理違法言論之權責，然使
    用者發表之言論及留言，毋庸先經審核即可發表，參以網路
    資訊眾多，各種評論或意見陳述，在言論自由的最大保障範
    圍內，均應予容許。如前所述，名譽權之侵害成立與否，事
    涉多端，究屬言論保障範疇或已侵害他人權利，實難要求不
    具實質調查權之被上訴人，對各該意見均能正確判斷是否移
    除或為其他處分。
　㈨因此，判斷被上訴人是否有不作為之侵權行為責任時，應認
    對於業經司法機關裁判認定侵害名譽之網路內容，被上訴人
    固應於知悉後，依法院裁判要旨做適當處分（包括移除侵害
    評論及留言）。然而，在未經司法機關裁判之前，被上訴人
    在資訊有限亦無實質調查權之情況下，除依客觀情況顯然可
    認貼文內容確實已侵害他人權利之外，尚難期任何人一旦主
    張貼文內容侵權時，被上訴人即可採取如同司法機關之實體
    審查，並逕為移除貼文或為其他處分。換言之，倘若使用者
    張貼發表之言論，若無司法調查權限之網站平台為過度審查
    或不當審查，亦有侵害貼文者言論自由之虞。
　㈩本院審酌少龍(真實姓名為徐○○)在道場開設「仙女班」涉及
    強制猥褻、強制性交及違反醫師法部分，及訴外人李○○涉及
    違反醫師法幫助等刑事犯罪行為，迭經各網站平台及電視台
    播報。被上訴人對於其為少龍信徒、李○○表哥等事實並不爭
    執，而爭執其非竹聯幫黑道，貼文內容不實等語。關於被上
    訴人為少龍信徒或李○○表哥等貼文容係陳述事實，其餘金牌
    打手竹聯幫、負責幫少龍恐嚇退出的信徒等內容，則屬帳號
    「巴迪」者發表議論之意見表達範圍。上訴人固然主張貼文
    內容所指其為竹聯幫之內容與事實不符，被上訴人有刪除義
    務云云，然而，被上訴人係網站平台經營者，並非張貼貼文
    之人，倘若不具司法調查權限之網站平台過度審查或不當審
    查貼文者之言論內容，恐有侵害言論自由之虞。因此，網站
    平台經營者是否有刪除或移除貼文之作為義務，必須在權衡
    言論自由與名譽信用之權利保護之間，就具體個案情形為逐
    案認定，無法一概而論。
　本件經本院斟酌上情後，認為不具司法調查權限之「爆料公
    社」社團，就帳號「巴迪」者評論留言內容是否與事實相符
    ，若未經查證，自無法確信是否屬實，尚難僅因上訴人自行
    主張帳號「巴迪」者貼文係侵權行為，並逕以其業已告知網
    站經營者之被上訴人，即遽認被上訴人負有移除貼文內容之
    義務。是上訴人主張被上訴人負有移除附表貼文內容言論之
    義務，尚非可採。故上訴人主張被上訴人負有作為義務，因
    不作為而故意過失不法侵害其名譽權等語，即屬無據。 
  另查，上訴人主張「巴迪」之貼文內容披露其真實姓名，經
    其通知被上訴人刪除貼文，被上訴人未予刪除，故被上訴人
    之不作為亦侵害其隱私權等語。關於隱私權部分，國民均受
    有憲法上所保障生活私領域不受侵擾之自由及個人資料之自
    主權，享有不受他人探知之隱私權。但為保障言論或新聞自
    由，於足認特定事件之言論或報導具有相當之公益性，為大
    眾所關切之事實時，針對言論自由、新聞自由及個人隱私權
    之法益衝突情形，在不侵害個人得合理期待不受侵擾之私人
    活動領域，且公開內容未逾越依社會通念不能容忍之界限下
    所發表或披露之個人隱私，亦應認有阻卻違法性。本院審酌
    帳號「巴迪」者之貼文內容雖揭露上訴人之真實姓名，惟本
    院審酌貼文內容與主要事實相符，亦與公眾關切之公共利益
    有關，雖有揭露上訴人之姓名，但並非惡意暴露，亦未揭露
    上訴人其他個人私領域生活。況且，如前所述，被上訴人是
    架設經營網路平台，並非貼文者，在與公共利益相關或言論
    自由的最大保障範圍內，不應做出超出該範圍之不當審查行
    為。基上所述，本院認上訴人主張貼文內容揭露其真實姓名
    致侵害其隱私權，被上訴人未刪除貼文內容之不作為亦侵害
    其隱私權云云，尚非可採。
二、上訴人主張被上訴人之不作為侵害其肖像權部分　
　㈠所謂肖像權，是就自己之肖像是否製作、公開或作商業上用
    途之自我決定，並享有其利益之權利。亦即，個人所呈現之
    面貌等外部形象，不論呈現肖像的方法、手段或載體為何，
    均屬肖像權的保護範圍。每個人對於自己之肖像，有拒絕製
    作肖像、拒絕公開肖像或拒絕營利使用肖像之拒絕權利（參
    王澤鑑，95年10月號87期台灣法學雜誌第68頁；劉春堂，10
    2年7月31日出版，法學的實踐與創新-陳猷龍教授六秩華誔
    祝壽論文集上冊第36頁）。　
　㈡其中，關於「肖像公開之拒絕權」，係指對於已經製作肖像
    ，例如已經拍攝之相片、已錄製之影片、已完成之雕像或繪
    像，禁止他人未經授權而擅自加以公開或使用的權利。換言
    之，任何人對於以自己之外部形象所製作之肖像，有自主決
    定是否加以公開或使用之權利（參劉春堂，102年7月31日出
    版，法學的實踐與創新-陳猷龍教授六秩華誔祝壽論文集上
    冊第37頁）。
　㈢本件上訴人主張帳號「巴迪」者未經其同意，張貼公開上訴
    人之照片侵害其肖像權，經上訴人通知被上訴人撤下貼文，
    被上訴人卻未制止，故被上訴人亦侵害其肖像權等語。經查
    ，依前開肖像權之定義及肖像權權利內容之說明，個人對於
    肖像是否公開有自主之權利，故未經同意即擅自使用公開照
    片之行為，即構成對肖像權之侵害。本件帳號「巴迪」者未
    經同意或授權，將上訴人照片擅自張貼在「爆料公社」社團
    網站上(詳原審卷第11頁) ，則帳號「巴迪」者有侵害上訴
    人肖像權，應可認定。
　㈣然而，上訴人於起訴前委託律師通知被上訴人之函文內容，
    僅告知「巴迪於『109年4月15日上午2:04分起』，貼文毀謗並
    公開本人之個人資料，...一再貼文...嚴重妨害人本人名譽
    ，....名譽嚴重受損」(詳原審卷第13頁)。則依上訴人前揭
    通知內容，顯然上訴人並向被上訴人特定其照片遭擅自公開
    之貼文日期（註：附表所示內容之貼文日期為 109年5月3日
    ），且上訴人除僅向被上訴人表達貼文內容公開其個人資料
    或內容不實外，亦未向被上訴人告知帳號「巴迪」者有擅自
    公開上訴人照片之情形。
　㈤本院另斟酌在「爆料公社」社團張貼文章毋庸經該社團事前
    審查，倘若主張遭侵害權利者未清楚指出貼文之具體日期、
    事實及標的，依網路社團平台每日流通資訊訊息量龐大之公
    眾所知事實，難期被上訴人知悉上訴人所指究竟係哪篇貼文
    ，亦無從知悉其中某篇貼文內容有附上訴人之照片，更無從
    知悉上訴人拒絕公開照片等事實。是以，上訴人固曾委託律
    師發函通知被上訴人，惟依其通知之內容，難認被上訴人客
    觀上可得知悉帳號「巴迪」者有侵害肖像權之虞之情形。故
    上訴人主張被上訴人不撤除貼文所附之上訴人照片，有故意
    過失共同不法侵害上訴人肖像權云云，尚非可採。
　㈥復查，上訴人係依民法第 195條規定主張其肖像權遭侵害請
    求被上訴人賠償等語。退步言之，縱認未撤除上訴人照片之
    不作為亦屬侵害上訴人之肖像權，然民法第 195條規定「不
    法侵害其他人格法益而情節重大者，被害人雖非財產上之損
    害，亦得請求賠償相當之金額」，故肖像權法益被侵害，其
    情節是否重大，宜從侵害之態樣、被害情節、肖像之使用目
    的、使用場合等因素綜合判斷，並非以請求賠償金額作為唯
    一之依據。本院審酌在平台上張貼之上訴人照片，係上訴人
    在其臉書帳號內公開之照片，而照片之使用目的及場合，與
    社會矚目報導之少龍（徐○○）在華興靈修中心開設「仙女班
    」、信徒遭騙或恐嚇等事件相關，使用目的亦與公共利益有
    關，應非基於惡意，以及上訴人亦得依民法第18條規定請求
    被上訴人移除照片等等加以衡量，綜上各情，本院認上訴人
    主張侵害情節甚屬重大云云，尚無足憑採。故上訴人請求依
    民法第 195條規定請求被上訴人賠償精神慰撫金，即非可採
    。
三、綜上所述，上訴人主張帳號「巴迪」者張貼如附表所示內容
    之貼文及上訴人照片，侵害上訴人之人格權，上訴人發函通
    知被上訴人刪除，被上訴人卻未制止，則被上訴人之不作為
    已侵害上訴人之名譽權、隱私權、肖像權等語。本院認基於
    基本權衡突之法益權衡結果，尚難認被上訴人未刪除貼文之
    不作為，有何不法侵害上訴人名譽權及隱私權，且上訴人前
    開通知內容，亦未使被上訴人知悉有侵害肖像權之事實，縱
    使有侵害肖像權，經審酌各情，尚難認上訴人主張侵害情節
    重大為可採。故上訴人主張被上訴人侵害名譽權、隱私權、
    肖像權，依民法第 195條規定請求賠償精神慰撫金等語，洵
    屬無據。原審判決駁回上訴人之請求及假執行之聲請，理由
    雖有不同，惟結論並無二致。上訴人上訴意旨仍執前詞指摘
    原判決不當，求予廢棄改判，為無理由，應駁回其上訴。
伍、本件事證已臻明確，兩造其餘攻擊防禦方法，經核與本件判
　  決結果不生影響，爰不一一論述，附此敘明。　　
陸、至於上訴人另陳明願供擔保請准宣告假執行，惟本件經第二
    審判決後，因上訴人上訴所得受之利益，未逾 150萬元，不
    得上訴第三審而告確定，自無宣告假執行之必要，況上訴人
    亦係受敗訴判決確定，故其於二審聲請供擔保准為假執行宣
    告，不應准許，應予駁回。
柒、末按，法院為終局判決時，應依職權為訴訟費用之裁判，民
    事訴訟法第87條第1項定有明文。本件第二審裁判費1,665元
    ，應由敗訴之上訴人負擔，爰判決如主文第2項所示。
捌、據上論結，本件上訴為無理由，依民事訴訟法第436條之1第
    3項、第449條第1項、第78條、第87條第1項，判決如主文。
中　　華　　民　　國　　110 　年　　3 　　月　　17　　日
                  民二庭審判長法　官　林中如
                              法  官  陳威憲
                              法　官  呂仲玉
以上正本係照原本作成
不得上訴。
中　　華　　民　　國　　110 　年　　3 　　月　　17　　日
　　　　　　　　　　　　　　  書記官  朱鴻明　
　　　
附表：（帳號「巴迪」者張貼之內容，原審卷第11頁）
    男的叫甲○○「小葉」，是少龍的信徒，金牌打手竹聯幫
    的（李○○的表哥)，負責幫少龍恐嚇退出的信徒.....。